臺灣嘉義地方法院民事判決　　　　　　　 93年度訴字第499號
原　　　告　峻達營造有限公司
法定代理人　甲○○
訴訟代理人　張雯峰律師
　　　　　　奚淑芳律師
複代理人　　張蓁騏律師
被　　　告　嘉義縣梅山鄉公所
法定百成行　丙○○
訴訟代理人　丁○○
　　　　　　乙○○
　　　　　　嚴庚辰律師
上列當事人間損害賠償等事件，於民國95年12月21日經言詞辯論
終結，本院判決如下：
    主  文
原告之訴及假執行之聲請均駁回。
訴訟費用由原告負擔。
    事實及理由
壹、原告起訴主張：
一、被告招標之嘉義縣梅山鄉半天村以西11村農漁村環境改善計
    畫工程（下稱系爭工程）由原告於民國於92年11月14日以新
    臺幣（下同）830萬元得標，兩造於同年11月24日訂立工程
    契約（下稱系爭契約），原告已繳交履約保證金83萬3千元
    。惟原告進行工地勘查及確認時，發現工程材料、數量、位
    置與現況不同須被告協力確認，便於92年12月3日向被告提
    出無法報請開工之陳情書。被告乃於同年月15日召開工程協
    調會，決議由設計單位百成行工程顧問有限公司（下稱百成
    行公司）與原告會同履勘，被告並於同日發函原告報請開工
    ，或者如因無法施工，原告再行報請停工。原告於92年12月
    23日則陳情被告對於材料及數量差異辦理更正，另百成行公
    司於92年12月24日，向被告提出請原告依施工計畫排定會勘
    日期、時間、集合地點以為工地會勘，兩造及百成行公司於
    93年2月13日召開系爭工程之進度協調會，決議原告應對工
    程進度落後原因，提出書面報告或陳情書。嗣後，原告於93
    年2月27日提出陳情書，略謂有工區位在大林鎮之轄區，或
    位在梅山鄉以東之工區，而非本件契約之地區；另有工區已
    施作完成、查無施工區之位置、設計與現場高度長度寬度不
    符等情，另有因原設計為78個工區，38個小運搬工區，而實
    際則為115個工區，105個小搬運工區，與原契約工程位置數
    量達30%之差異，而無法報請開工，故請求被告變更等語。
    被告於接獲原告陳情後即轉百成行公司請求解釋，該公司於
    93年3月11日函覆：差異未達30%之差異等語。兩造與百成行
    公司遂於93年3月24日召開系爭工程之進度協調會，會中決
    議：1、本案擬依工程合約第11條有關工程變更之規定辦理
    ；2、於不變更總工程數量前提下，以每位代表不超出3個工
    區，每位村長不超過2個工區為原則；3、由承包商與代表協
    調將困難度較高且較無急迫性之工區先行檢討；4、所有工
    區於3日內完成確認程序（被告應盡協力義務）；5、請承包
    商儘速辦理申報開工事，並於93年3月31日將記錄發函予申
    請人。然被告並未依93年3月24日召開協調會決議內容盡其
    協力義務，於93年3月27日前完成確認程序，反而於93年4月
    6日發函原告略謂：「業經本所業務單位會同原告確認完成
    ，應於93年4月6日進場施工，因原告仍未報請開工，故此通
    知若再遲延『將』依合約規定解約，沒入履約保證金且刊登
    政府採購公報及公告停權乙年，及逕予認定93年4月6日開工
    」等語。原告乃於93年4月8日向被告陳情因被告未完成確認
    程序，屬因不可歸責於原告之事由而展延期限，致不能履約
    ，原告得免除責任。惟被告竟於93年4月28日對原告解除契
    約，並通知不退還保證金，及依政府採購法第103條第2項規
    定進行裁處。而被告未依政府採購法第101條第1項，敘明事
    實及理由對於原告為不良廠商之通知，竟於93年5月4日逕行
    於網路中刊登原告為拒絕往來廠商，原告於查知被列為不良
    廠商以前於93年5月13日即提出異議，另於同年月31日發現
    被告違法為不良廠商刊登，對原告造成商譽之損害。
二、系爭工程承攬工作依93年3月24日召開系爭工程之進度協調
    會決議內容，已將契約中有關工區事項變更為需經過確認始
    能確定原告工作範圍，然工區之確認非原告一人即可獨力完
    成，尚須被告盡其協力義務，詎被告不僅於會議後3日內未
    盡其協力義務，逕於93年4月6日發函謂已完成確認，催促原
    告開工。原告於同年月8日以峻達字第1號函請求被告完成確
    認程序，卻不獲被告所理，被告嗣又於同年月28日以工程進
    度嚴重落後為由，對原告解除契約，並通知不退還保證金及
    依政府採購法第103條第2項規定進行裁處即難謂合法，其解
    除契約應不生效力。原告多次向被告陳情，被告拒不退還保
    證金83萬3千元，為此，原告依民法第507條規定，解除契約
    ，並依民法第259條第2款規定，主張被告除應返還83萬3千
    元外，並應返還自受領時起之利息。
三、又民法第260條規定雖係指契約解除而生之損害，然其賠償
    範圍有民法第216條之適用，此有最高法院71年台上字第447
    0號判決可稽，依此，損害賠償，除法律另有規定或契約另
    有訂定外，仍在於填補債權人所受之損害及所失之利益，惟
    無論所受損害或所失利益，被害人之損害賠償之請求權，以
    受有實際上之損害為成立要件。查原告因本件工程之解除，
    且被告登載公告原告為不良廠商，致原告受有商譽之損害，
    而受有損失，為此，原告依民法第260條規定請求被告賠償
    ：
（一）所失利益：系爭工程如為有效而經雙方履行，原告將獲得
      工程應得之利潤，然解除後，因實際並未履行至無法計算
      未來可能之利潤，故原告主張依土木工程業之同業利潤標
      準為基準，原告可獲得9%之利益，本件工程總價為8,830,
      000元×9%＝794,700元，則原告得獲得之利潤為794,700
      元， 原告則請求367,000元。
（二）所受損害：原告因信任系爭契約有效，故為專門處理本件
      工程，特聘用現場人員侯炳煌自92年12月到職處理協調所
      有事務，薪資為每月5萬元。則至契約解除時（即93年7月
      31日）止，原告受有175,000元之損失（30÷12×7＝1750
      00）。
（三）商譽損失：被告提報原告為不良廠商，原告為此受有社會
      評價上之侵害，又侵害公司之信用，為對其經濟上評價之
      侵害，實務見解已採取肯定立場。按原告為嘉義縣優良營
      造廠商，自89年起每年度營業所得稅，分別繳交89年度為
      58 萬餘元，90年度22萬餘元，91年度36萬餘元，92年度
      25萬餘元不等，為此爰請求1,197,300元之商譽損失應為
      相當。
四、綜上，原告依解除契約回復原狀、損害賠償及商譽之損害賠
    償之法律關係提起本訴，並聲明：一、被告應給付原告300
    萬元，及自訴狀送達之日即93年8月10日起至清償日止，按
    週年利率5%計算之利息；二、原告願供擔保，請准宣告假執
    行。
貳、被告則以：
一、系爭工程係由被告依法上網公告招標並委託百成行公司負責
    設計監造，並於招標前相關工程設計圖說、工程契約書類均
    公開陳列供投標廠商閱覽，原告自行閱覽後認為有能力施工
    而參與投標並得標，依系爭契約第7條規定，原告應於契約
    簽訂後10內開工，惟原告於92年11月24日簽約後卻遲不進場
    施工，並以發現契約內材料、數量、位置有部分差異向被告
    陳情無法開工，被告為求慎重特發函百成行公司會同兩造於
    92年12月15日召開協調會，會後並於92年12月22日通知百成
    行公司於文到3日內帶領原告瞭解各工區，百成行公司於92
    年12月24日函覆稱：「系爭工程設計圖已對各工區註記衛星
    定位資料，且有平面圖標示位置，亦有相關聯絡人電話可資
    協助……。」顯見工區位置早已確定並無疑義，原告陳情與
    事實不符。
二、因原告遲不進場施工，被告再於93年2月23日召開協調會，
    會中決議原告應提出書面報告詳述工程進度落後原因，惟原
    告僅於93年2月27日提出陳情書，泛指與原契約工程位置差
    異達30%無法報請開工，並未就何部分位置數量與原契約設
    計不符之處提出說明。被告乃於93年3月5日通知百成行公司
    就原告所指工程差異部分是否超過30%提出書面說明，另並
    請原告詳列原設計不符處以供審核，然原告卻未提出任何書
    面資料。百成行公司於93年3月11日函覆被告稱：「（一）
    包商何工區已施作，（二）所指圖4/18 3之1工區設計實際
    需加深1.0m部分，估需增加約7萬元，占發包金額約0.8%，
    可於施工中報備處理變更修正（三）實質工程內容與設計圖
    標示之各項工區符合並無差異，工區之區分只是方便統計，
    承包商需自行勘查妥予估價（四）尚難稱工程數量、位置達
    百分之三十之差異。」，故原告所指工程與原設計達30%之
    差異並非事實。
三、另原告於接獲百成行公司前開函文後，被告為免工程未如期
    完工致工程補助款遭行政院收回，再於93年3月17日通知原
    告及半天以西11村村長及鄉民代表於93年3月24日召開協調
    會，決議所有工區於3日內完成確認程序，被告依決議擬定
    勘查行程表及會同之村長、鄉民代表，惟原告卻於93年3月2
    7日缺席未到場會同確認，是被告已盡協助之義務，原告援
    引民法第507條主張被告無權解約自無理由。
四、系爭工程並無與原設計差異達30%以上之情形，被告復於93
    年4月6日催告原告應進場施工，又於93年4月12日再次催告
    ，並告知原告工程數量、位置經確認不符部分未逾總工程數
    量30%，可於施工中辦理變更設計不影響工程進行，並將自9
    3年4月6日起計算工期，惟原告仍置之不理，被告乃依工程
    契約第23條第2項第1款第2目之規定，於93年4月28日通知原
    告解除系爭工程契約。
五、系爭契約既因可歸責於原告之事由而解除，被告自得依契約
    沒收履約保證金，原告請求被告損害賠償為無理由。另原告
    主張被告將其上網刊登為拒絕往來廠商致其商譽受損乙節，
    被告依政府採購法第101條第1項第10款規定，認定原告情節
    重大而上網刊登原告為拒絕往來廠商並無不當，縱原告認為
    權利受損亦屬國家賠償請求之範疇，原告於本案合併主張自
    有不當，應予駁回等語置辯，並聲明：（一）原告之訴駁回
    。（二）如受不利判決，願供擔保請准免為假執行。
參、兩造不爭執之事實：被告之系爭工程於92年11月14日由原告
    以830萬元得標，並於同年11月24日正式訂立工程合約，原
    告於同日繳交履約保證金83萬3千元。
肆、兩造爭執要旨：原告主張因系爭工程之材料、數量、位置與
    現況所定差異達30%，而被告未依民法第507條規定，協同原
    告確認工程材料、數量、位置，致原告無法完成系爭工程，
    乃對被告解除契約，並請求被告損害賠償。被告則否認之，
    並以前詞置辯，是本件所應審究者，為原告之解除契約是否
    合法？如合法，其所得請求之賠償為何？
伍、本院之判斷：
一、按工作需定作人之行為始能完成者，而定作人不為其行為時
    ，承攬人得定相當期限，催告定作人為之。定作人不於前項
    期限內為其行為者，承攬人得解除契約，並得請求賠償因契
    約解除而生之損害，民法第507條定有明文。是本件應先查
    明被告有無協力義務，原告有無定相當期限催告被告為協力
    之行為等事實。
二、經查：
（一）原告主張系爭工程之項目與數量、位置與現況不同，乃於
      92年12月3日向被告提出無法報請開工之陳情書，被告則
      於92年12月15日召開本案工程協調會，會中決議由設計單
      位百成行公司與原告會同履勘。原告於92年12月23日復陳
      情被告對於材料及數量差異辦理更正，另百成行公司於92
      年12月24日，向被告提出請原告依施工計畫排定會勘日期
      、時間、集合地點以為工地會勘，契約雙方及設計監造單
      位，其後在93年2月13日召開本工程之進度協調會，決議
      原告應對工程進度落後原因，提出書面報告或陳情書，原
      告即於93年2月27日提出陳情書表示工程之項目與數量、
      位置與現況不同，與原契約工程位置數量達30%之差異，
      而無法報請開工，故請求被告更正。被告於接獲原告陳情
      後即轉百成行公司請求解釋，該公司於93年3月11日函覆
      指，有工區位在大林鎮轄內，有梅山鄉以東之工區，另有
      工區已施作完成等位置未指明，且即或越區其無權過問，
      縱有施作，只要依程序按實變更刪核減即可；工區與現場
      高度長度寬度不符，為4/18 3-1工區，可於施工中辦理變
      更修正；至於工區劃分只是方便統計，且承包商應自行勘
      查妥予估價，故此認未達30%之差異。三方遂於93年3月24
      日召開本工程之進度協調會，會中決議：1、本案擬依工
      程合約第11條有關工程變更之規定辦理；2、於不變更總
      工程數量前提下，以每位代表不超出3個工區，每位村長
      不超過二個工區為原則；3、由承包商與代表協調將困難
      度較高且較無急迫性之工區先行檢討；4、所有工區於3日
      內完成確認程序（被告應盡協力義務）；5、請承包商儘
      速辦理申報開工事，並於93年3月31日將記錄發函予申請
      人等情，上開過程業據原告提出92年12月3日陳情書（本
      院卷一第65頁）、被告92年12月10日嘉梅鄉農字第092001
      1882號函（本院卷一第66頁）、被告92年12月10日嘉梅鄉
      農字第0920012315號函（本院卷一第67頁）、92年12月23
      日陳情書（本院卷一第68頁）、百成行公司92年12月24日
      百工設字第418號函（本院卷一第69頁）、93年2月13日工
      程進度協調會記錄影本（本院卷一第70頁）、93年2月27
       日陳情書（本院卷一第71頁）、百成行公司93年3月11日
      百工設字第0129號函（本院卷一第72頁）、被告93年3月3
      1日嘉梅鄉建字第0930003102號函（本院卷一第73、74頁
      ）等為證，且為被告所不爭執，足證系爭工程確有項目與
      數量、位置與現況不同，而需原告協力確認之事實。
（二）原告主張因系爭工程項目與數量、位置與現況不同，而請
      求被告協力確定，惟迄未能完成確認，被告仍命原告報請
      開工，原告則依系爭契約第11條約定，主張因被告違反民
      法第507條第1項所規定之定作人義務，致原告無法報請開
      工，非可歸責於原告，故原告已於93年4月8日以峻達字第
      001號陳情書終止契約云云。經查系爭契約第11條係約定
      ：「工期變更：（一）本工程因事實需要，甲方（被告）
      有隨時書面通知乙方（原告）辦理變更設計之權，乙方不
      得異議。但該項變更設計內容如非完成該工程所必要，且
      與原契約工程增減數量達百分之三十者，乙方得予拒絕，
      變更設計後各工程項目依下列方式辦理：……。」是依文
      義解釋，上開約定係被告因事實需要，而變更設計時，方
      有適用。而本件原告所陳，為工程項目與數量、位置與現
      況不同，系爭工程自始並未變更，而是設計與現況是否相
      符之問題，故與系爭契約第11條約定所欲規範情形不同，
      原告爰引為本件解除契約之依據，已屬可議。
（三）原告主張其標得系爭工程後，即進行工地勘查及確認以便
      施工，但發現工程材料、數量、位置與現況有差異，即有
      工區位在大林鎮之轄區，或位在梅山鄉以東之工區，而非
      本件契約之地區；另有工區已施作完成、查無施工區之位
      置、設計與現場高度長度寬度不符等情，另有因原設計為
      78個工區，38個小運搬工區，而實際則為115個工區，105
      個小搬運工區，與原契約工程位置數量達30%之差異，而
      無法報請開工，故請求被告更正後方能按契約辦理。原當
      乃於92年12月3日向被告提出無法報請開工之陳情書，之
      後並請被告協力確認工程。但按依民法第507條就「定作
      人之協力及不為協力之效果」所為之規定加以觀察，必須
      該工作需定作人之協力始能完成，且其於承攬人所催告之
      相當期限內未為協力行為者，承攬人方得解除契約。倘承
      攬契約之內容係包括數個可獨立施作之項目，而其中需定
      作人之協力部分，並不影響其他部分工作之進行及完成者
      ，解釋上即不容承攬人任意以契約中之一部分需定作人之
      協力而未協力致該部分不能施作，率爾就無需定作人為協
      力仍可完成以達該部分契約目的之工作，坐使其不完成再
      執為其得解除契約或無可歸責之藉口，最高法院87年度台
      上字第2437號判決意旨參照。縱原告所述屬實，惟因系爭
      工程係包括78個工區，38個小運搬工區，各工區係可各自
      獨立施作之項目，縱如原告所述原設計與現況差異達30%
      ，但查各工區位置非在同一地點，故原設計與現況有差異
      之工區，應不影響其他工區之進行及完成，而原告竟未為
      任一工區之施作，即為解除契約，依上開說明，其解除契
      約並不合法。
（四）縱被告有與原告確認工區之協力義務，惟依民法第507條
      規定，原告不為其行為時，原告須定相當期限，催告被告
      為之。被告不於原告所定期限內為其行為者，被告方得解
      除契約。查原告並未定相當期限催告被告為行為，反而逕
      行解除契約，則其解除契約，不符合民法第507條之要件
      ，自不合法。從而，原告主張已對被告解除契約云云，應
      屬無據。
三、原告之解除契約既不合法，則其依解除契約之法律關係，請
    求被告回復原狀、損害賠償，即無理由，本院自無庸審酌其
    回復原狀，所受損害、所失利益等金額，併此敘明。
四、綜上所述，原告對被告解除契約既不合法，則其依解除契約
    之法律關係，請求被告給付原告300萬元，及自訴狀送達之
    日起至清償日止，按週年利率5%計算之利息，為無理由，不
    應准許。又本件原告敗訴，其假執行之聲請已失其所附，併
    予駁回。
陸、本件待證事實已臻明瞭，兩造其餘攻擊防禦方法及舉證，對
    判決之結果已不生影響，爰不一一詳為審酌，併此敘明。
柒、訴訟費用裁判之依據：民事訴訟法第78條。
中　　華　　民　　國　　96　　年　　1 　　月　　4 　　日
                  民事第二庭  法  官  張育彰
以上正本係照原本作成
如對本判決上訴須於判決送達後20日內向本院提出上訴狀
中　　華　　民　　國　　96　　年　　1 　　月　　4 　　日
                              書記官  陳湘蓉
